臺灣新竹地方法院民事裁定　88年度重訴字第159號
原　　　告　友力電子股份有限公司
法定代理人　甲○○
訴訟代理人　丙○○
　　　　　　徐滄明律師
複代理人　　丁○○
被　　　告　台灣茂矽電子股份有限公司
法定代理人　戊○○
訴訟代理人　雷憶瑜律師
訴訟代理人　己○○
訴訟代理人　乙○○
上列當事人間請求返還貨款事件，本院裁定如下：
    主  文
原告之訴及假執行之聲請均駁回。
訴訟費用由原告負擔。
    事 實 及 理 由
一、原告主張：其於民國（下同）87年10月21日向被告訂購共計
    104,202顆ＩＣ，每顆美金3.65元，惟經原告測試系爭ＩＣ
    後，發現最終良率僅為百分之十三，品質非常不穩定，例如
    877顆ＩＣ初測後，因不耐高溫而爆裂，18243顆雖通過初測
    ，但仍不符合應有品質，造成客戶退貨比例太高，維修困難
    。系爭ＩＣ共進貨104,202顆，原告僅使用14,088顆，餘均
    屬不良不堪用之瑕疵品，計90,114顆。原告於發現系爭ＩＣ
    有近九成之瑕疵品後，即於88年3月19日通知被告，並聲明
    解除系爭買賣契約，惟被告回覆之函文仍強調其已告知原告
    系爭ＩＣ係屬次級品，將危險責任推給原告自負。本件ＩＣ
    每顆原為美金3.65元，因兩造協議良率為百分之五十，故原
    告願就堪用部分依此提高每顆價值為美金7.30元，又本件Ｉ
    Ｃ共104,202顆，原告使用14,088顆，瑕疵品共90,114顆，
    故計算應退款時將扣除已使用部分（即14,088×7.30＝美金
    102,842.4元），系爭ＩＣ全部共計美金380,337.3元（
    104,202×3.65＝380,337.3)，扣除上開已使用部分，原告
    應得請求被告退款美金277,494.9元，為此依民法第373條、
    第354條第1項、第359條、第363條、第227條、第226條之規
    定，請求被告應給付原告前開金額。爰聲明：被告應給付原
    告美金277,494.9元或依清償時之匯率折算新台幣8,836,270
    元（匯率暫以1:31.843計算）及自87年10月22日起至清償日
    止，按年息百分之五計算之利息；原告願供擔保，請准宣告
    假執行。
二、被告抗辯：當事人能力係指得成為訴訟關係主體之資格或能
    力，易言之，即得以自己名義起訴或被訴而成為裁判效果歸
    屬主體之能力。而提起訴訟必須具有當事人能力，此為起訴
    合法要件，亦係訴訟要件，於本案審理以前，即應加以調查
    ，蓋起訴訴訟要件具備與否，影響訴之合法與否。基此，當
    事人能力之有無即屬依職權調查之事項，不論訴訟進行至何
    程度，法院均應依職權予以調查，如調查結果認為無當事人
    能力時，即應以起訴不合法駁回。又公司解散後，於清算目
    的範圍內之事項，其法人人格並未消滅，而在訴訟法上視為
    有當事人能力；惟公司一旦清算完畢後，法人人格即告消滅
    ，而當然喪失當事人能力（最高法院76年台上字第1275號判
    決意旨參照）。本件訴訟繫屬中，原告於89年1月24日清算
    完畢，繼於89年2月10日向臺灣臺北地方法院呈報清算完結
    ，並經該法院於89年3月8日核准備查在案（臺灣臺北地方法
    院88年度司字第488號）。依此，原告自上開清算完結日起
    ，即喪失當事人能力，且其當事人能力之喪之亦無從補正。
    本件訴外人上力國際股份有限公司即上力有限公司，於本件
    訴訟繫屬中聲請代原告承當訴訟及聲明承受訴訟，該聲請業
    經本院裁定駁回，並經臺灣高等法院裁定抗告駁回確定在案
    ，本件訴訟即因原告已喪失當事人能力，致欠缺訴訟成立要
    件，應依民事訴訟法第249第1項第3款規定裁定駁回之。並
    聲明：駁回原告之訴及假執行之聲請；如受不利判決，願供
    擔保請准免為假執行。
三、按原告或被告無當事人能力者，法院應以裁定駁回之，民事
    訴訟法第249條第1項第3款定有明文。又依同法第40條第1項
    規定，有權利能力者，有當事人能力。次按公司之權利能力
    始於公司成立之時，公司解散後經清算完結，其公司人格即
    歸於消滅，其權利能力應告終止。經查，本件原告已於89年
    2 月14日清算完結，並經臺灣臺北地方法院於89年3月8日准
    予備查乙節，經本院依職權調閱該院88年度司字第488號呈
    報清算人卷證查核屬實，被告所辯堪予採信。又訴外人上力
    國際股份有限公司即上力有限公司，於本件訴訟繫屬中聲請
    代原告承當訴訟及聲明承受訴訟，該聲請及聲明業經本院於
    94 年12月6日裁定駁回，並經臺灣高等法院於95年6月15日
    以95 年度抗字第295號裁定抗告駁回確定在案，有該裁定正
    本在卷足稽。綜上所述，原告已無當事人能力，本院復無從
    命原告補正，其訴顯難認為合法，其假執行之聲請亦失所依
    據，均應予駁回。
四、依民事訴訟法第249條第1項第3款、第95條、第78條，裁定
    如主文。
中　　華　　民　　國　　96　　年　　5 　　月　　11　　日
                  民事第一庭  法　官　陳順珍
以上正本係照原本作成。
如不服本裁定，應於送達後10日內向本院提出抗告狀，並繳納抗
告費新臺幣1,000元。
中　　華　　民　　國　　96　　年　　5　　月　　11　　日
                              書記官　周育瑜
